臺灣新竹地方法院民事判決　九十一年度訴字第四五六號
　　原　　　告　乙○○
　　訴訟代理人　甲○○
　　被　　　告　丙○○○
　　訴訟代理人　戊○○
　　被　　　告　丁○○
右當事人間土地所有權移轉登記事件，本院判決如左：
    主      文
被告丙○○○應將坐落新竹縣橫山鄉○○地段第三一三地號土地，面積零點肆捌貳伍
公頃，所有權應有部分四八二五分之二四四八移轉登記予被告丁○○後，再移轉登記
予原告。
訴訟費用由被告負擔。
    事      實
甲、原告部分
一、聲明：如主文第一項所示。
二、陳述：
  （一）原告於民國（下同）七十八年一月三日向被告丁○○購買其父親戴洪堂贈與
        信託登記在被告丙○○○名下，範圍為托兒所後一塊水田，以三元宮廟通往
        公館路為界，及戊○○所得水田上面水田，以及空地、旱地，即坐落新竹縣
        橫山鄉○○地段第三一三地號土地（以下稱系爭土地）如附圖所示Ａ部分之
        土地。被告並在雙方所立之協議書上約明，買方即原告今後如要辦理移轉登
        記，本人（即被告）應無條件給與協助辦理，如印鑑證明、蓋章等等，決不
        得刁難，推諉或有所請求，惟原告曾多次催請辦理移轉登記，均遭被告拒絕
        。
  （二）坐落新竹縣橫山鄉○○地段第二八二、二八二之二、二八二之三、二八二之
        四及三一三等地號土地，原為被告丁○○之父親戴洪堂所有，七十二年贈與
　　　　被告丁○○及訴外人戊○○（即被告丙○○○之夫）兄弟，因丁○○、戊○○兄弟，當時均係公教人員，依法不能登記，乃暫時信託登記在有自耕能力
　　　　之戊○○配偶即被告丙○○○名下。而被告丁○○及訴外人戊○○受贈部分
　　　　，均有明確指定。被告丁○○部分為托兒所後一塊水田，以三元宮廟通往公
　　　　館路為界及戊○○所得水田上面水田，以及空地、旱田為範圍。雙方並於嗣
　　　　後共同請測量師朱益測量確認界址位置及面積，如附圖Ａ所示。
  （三）按物之出賣人，負交付其物於買受人，並使其取得該物所有權之義務，民法
        第三百四十八條第一項定有明文。又債務人怠於行使其權利時，債權人因保
        全債權，得以自己名義，行使其權利，同法第二百四十二條前段定有明文。
　　　　本件被告丁○○為系爭土地之出賣人，自負有使買受人之原告取得系爭土地
　　　　所有權之義務，而被告丙○○○依協議書上之約定，亦負有將丁○○信託部
　　　　分之土地辦理分割，將所有權移轉登記與原告之義務。再被告丁○○將系爭
　　　　土地信託登記在被告丙○○○之名下，被告二人間就系爭土地有不定期之信
　　　　託關係存在。茲被告丁○○怠於向被告丙○○○行使終止信託關係及請求返
　　　　還信託物之權利，則債權人之原告，自得以自己名義，依民法第二百四十二
　　　　條前段之規定，代位行使終止信託關係之意思表示並代位請求被告丙○○○
　　　　將系爭土地辦理分割如附圖所示後，將其中如附圖所示Ａ部分之土地所有權
　　　　返還登記與被告丁○○後，再移轉登記與原告所有，茲以本起訴狀繕本之送
　　　　達，作為代位行使終止信託關係之意思表示。
  （四）按請求之基礎事實同一者，得將原訴變更。又因情事變更而以他項聲明代最
        初之聲明者，亦得將原訴變更。其情事之變更，係發生於起訴前或起訴後，
        在非所問，民事訴訟法第二百五十五條第一項第二款、第四款分別定有明文
        。最高法院四十三年台抗字第二三號亦著有判例。本件原告原起訴請求被告
        將系爭土地分割後，將原起訴狀附圖所示Ａ部分面積０．二四四八公頃所有
        權移轉登記，茲被告抗辯系爭土地因面積關係無法分割，被告又不願意依農
        業發展條例第十六條第一項第一款後段之規定，將其毗鄰系爭土地之同段第
        二八二之二地號土地辦理分割合併，依前開規定，原告自得將原訴變更，為
        聲明所示之請求。且原訴與變更後之訴訟，其請求之基礎事實同一，應不受
        民事訴訟法第二百五十五條第一項前段之限制。
  （五）兩造於協議書簽訂後，曾共同請測量師朱益測量確認界址位置及面積，系爭
        土地全部面積為０．二四四八公頃，被告丁○○出售給原告之部分面積，經
        雙方請測量師朱益實地測量結果，如狀附之實測圖所載。依該實測圖之記載
        ，被告應移轉登記給原告之應有部分面積為０．二四四八公頃，占系爭土地
        之百分比為四八二五分之二四四八。
三、證據：提出協議書影本二件、土地登記簿謄本一件、實測圖影本一件、收據影本
    一紙，並請求訊問證人丁○○。
乙、被告部分：
一、被告丙○○○部分：
  （一）聲明：原告之訴駁回。
  （二）陳述：
        (1)被告從未否認有簽署協議書，亦未拒絕將系爭土地協同辦理移轉登記予戴
          榮南，事實上除前開坐落於橫山鄉○○地段三一三號土地外，其他基於戴
          榮南與原告間買賣契約，被告丙○○○應行分割移轉之土地包括大平地段
          二八二、二八二之二、二八二之三、二八二之四地號之土地，被告均配合
          辦理分割後移轉予原告名下所有。原告為辦理大平地段三一三號土地之分
          割移轉事，亦請代書出面向被告辦理，惟即使被告戴貞妹願依代書指示依
          約提供印鑑證明及蓋章，原告之代書仍無法辦理分割移轉，蓋系爭土地面
          積如原告訴之聲明所示為０．二四四八公頃，地目為田，依九十一年一月
          十日農業發展條例第十六條所示「每宗耕地分割後每人所有面積未達０．
          二五公頃者不得分割」，而農業發展條例系爭條文係屬強制規定有不得分
          割之限制，因此，原告要求被告丙○○○違反法令而為分割移轉顯屬不能
          。
        (2)依據協議書第三條、第五條明定，原告提出共有聲明是違反協議書，原告
          當初要買該地的時候，伊有告訴他不能移轉登記，他說不怕，現在不能移
          轉登記是原告的責任，兩造曾共同請測量師測量確認界址位置及面積，是
          騙人的，伊根本不知道，沒有單位出具的地籍圖有效嗎？是一種權謀。又
          被告丁○○出賣之土地界址明確，請原告與被告丙○○○請竹東地政事務
          所實測實量，不要造成往後紛爭。被告丙○○○土地如共有後，在使用或
          處理上會產生很多問題，該地是被告丁○○賣給原告，並非被告丙○○○
          ，被告丙○○○怎可能與原告共有。
二、被告丁○○部分：
  （一）聲明：原告之訴駁回。
  （二）陳述：對協議書、收據、實測圖之真正均不爭執，伊賣地給原告時界線分明
        ，但面積沒有去計算，也沒有測量，也許是原告有找測量師去測量，測量後
        再拿收據給伊簽，測量伊未參與，但對測量坪數及位置均無異議，對原告主
        張將系爭土地持分移轉過戶亦無意見。
    理      由
一、按訴狀送達後，原告不得將原訴變更或追加他訴。但請求之基礎事實同一者，不
    在此限。民事訴訟法第二百五十五條第一項第二款定有明文。本件原告起訴時，
    原請求被告丙○○○將系爭土地分割如附圖所示後，將其中附圖所示Ａ部分面積
    ０．二四四八公頃所有權移轉登記與被告丁○○，再移轉登記予原告所有；然在
    訴訟進行中，被告丁○○抗辯系爭土地因面積未達農業發展條例第十六條第一項
    之規定而無法分割，原告乃變更請求被告丙○○○應將系爭土地所有權應有部分
    四八二五分之二四四八移轉登記予被告丁○○後，再移轉登記予原告，因二者在
    訴訟上所據之事實均屬同一，揆諸前揭說明，其所為訴之變更，於法並無不合，
    應予准許，先予敘明。
二、原告主張坐落新竹縣橫山鄉○○地段第二八二、二八二之二、二八二之三、二八
    二之四及三一三等地號土地，原為被告丁○○之父戴洪堂所有，於七十二年間贈
    與被告丁○○及訴外人戊○○（即被告丙○○○之夫）兄弟，因被告丁○○及訴
    外人戊○○是時均係公教人員無法登記，乃信託登記在被告丙○○○名下，嗣原
    告於七十八年一月三日，向被告丁○○購買系爭土地如附圖所示Ａ部分，面積０
    ．二四四八公頃，並約定於日後法令開放可移轉時，再辦理移轉登記手續，現土
    地法第三十條規定業經刪除，農地已可移轉共有，惟原告曾多次催請辦理移轉登
    記，均遭被告拒絕，茲被告丁○○怠於向被告丙○○○行使終止信託關係及請求
    返還信託物之權利，為此原告自得以自己名義，依民法第二百四十二條前段之規
    定，以起訴狀繕本之送達，代位行使終止信託關係之意思表示，並代位請求被告
    丙○○○將系爭土地所有權應有部分四八二五分之二四四八移轉登記予被告丁○○後，再移轉登記予原告。被告丙○○○則以：原告提出共有之聲明違反協議書
    第三條及第五條約定，兩造未曾共同請測量師測量確認界址位置及面積，且如土
    地共有，在使用或處理上會產生很多糾紛，該地是被告丁○○賣給原告，並非被
    告丙○○○，被告丙○○○怎可能與原告共有等語資為抗辯。
三、兩造於七十八年一月三日簽立協議書，由被告丁○○將其父戴洪堂所有贈與信託
    登記在被告丙○○○名下，坐落新竹縣橫山鄉○○地段第三一三地號，範圍為托
    兒所後一塊水田，以三元宮廟通往公館路為界，及訴外人戊○○所得水田上面水
    田以及空地、旱地之土地出賣予原告，並約定於政府法令開放可移轉時，再辦理
    移轉登記手續等情，業為被告所不爭執，復有協議書二份及土地登記簿謄本一紙
    附卷可稽，自堪信原告此部分之主張為真實。
四、被告丙○○○雖抗辯被告丁○○出賣之土地界址明確，惟並未曾請測量師測量確
    認界址及面積云云，然查前開協議書其中一份附有實測圖，就系爭三一三地號，
    面積０．四八二五公頃土地由測量師朱益測繪為二筆，其中Ａ部分面積０．二四
    四八公頃，Ｂ部分面積０．二三七七公頃，被告丁○○就前開經測量師重測之Ａ
    部分土地與另筆同右段二八二之一地號土地，收受原告新台幣六十萬元之土地價
    款等情，有被告丁○○不爭執其真正之協議書及收據各一紙附卷可按，被告丁○○亦自認原告有找測量師去測量，測量後再拿收據給伊簽名等情，足認前開實測
    圖為協議書內容之一部分，被告丙○○○辯稱面積不明確云云，不足採信。從而
    ，被告丁○○所出賣予原告者為系爭共有土地如附圖所示Ａ之特定部分應可認定
    。
五、按民法第八百十九條第二項固規定共有物之處分，應得共有人全體之同意，但共
    有人中之一人與他人訂立出賣共有物內特定部分之債權契約，並非法所不許。債
    權契約成立後，該共有人得以請求分割共有物方式取得該特定部分之單獨所有權
    ，亦得按該部分計算之應有部分，移轉登記與買受人，使買受人與他共有人繼續
    共有關係（最高法院六十九年度台上字第三八０八號判例參照）。本件被告丁○○係出賣信託登記在被告丙○○○名下之系爭共有土地如附圖所示Ａ之特定部分
    與原告已如前述，而系爭土地之另一共有人戊○○則分別以關係人或見證人之身
    份於協議書上簽名，自係同意被告丁○○為共有物之處分，而系爭土地因屬農地
    買賣，兩造復約定於政府法令開放可移轉時，再辦理移轉登記手續，亦與民法第
    二百四十六條第一項但書之規定無違。按物之出賣人，負交付其物於買受人，並
    使其取得該物所有權之義務。又債務人怠於行使其權利時，債權人因保全債權，
    得以自己名義，行使其權利，民法第三百四十八條第一項、第二百四十二條前段
    分別定有明文。本件被告丁○○為系爭土地之出賣人，自負有使買受人之原告取
    得系爭土地所有權之義務，而被告丙○○○依協議書第七條之約定，亦負有將丁○○信託部分之土地辦理分割，將所有權移轉登記與原告之義務，惟原告因礙於
    農業發展條例第十六條第一項規定而無法辦理分割，揆諸前揭說明，自得以附圖
    所示Ａ部分面積計算其應有部分，並依民法第二百四十二條前段之規定，代位被
    告丁○○向被告丙○○○為終止信託之意思表示。從而，原告請求被告丙○○○
    應將系爭土地所有權應有部分四八二五分之二四四八，移轉登記予被告丁○○後
    ，再移轉登記予原告，為有理由，應予准許。
六、本件事證已臻明確，兩造其餘攻擊防禦方法及舉證，經本院審酌後，核與判決結
    果無影響，毋庸一一論列，併此敘明。
七、訴訟費用負擔之依據：民事訴訟法第七十八條。
中　　　華　　　民　　　國　　九十一　　年　　　十　　　月　　　四　　　日
                                  臺灣新竹地方法院民事第二庭
~B法　　　官　楊明箴
右為正本係照原本作成。
如對本判決上訴，須於判決送達後廿日內向本院提出上訴狀。
~B法院書記官　楊靜芳
中　　　華　　　民　　　國　　九十一　　年　　　十　　　月　　　十一　　日
